【裁判字號】    98,保險,21
【裁判日期】    981028
【裁判案由】    給付保險金
【裁判全文】
臺灣高雄地方法院民事判決              98年度保險字第21號
原      告  丁○○
            丙○○
            戊○○
            乙○○○
共      同  許清連律師
訴訟代理人  李錦臺律師
            陳奕全律師
被      告  國華人壽保險股份有限公司
法定代理人  甲○○
上列當事人間給付保險金事件，經本院於民國98年10月14日言詞
辯論終結，判決如下：
    主  文
被告應給付原告新臺幣壹佰萬元，及自民國九十八年六月二十七
日起至清償日止，按週年利率百分之五計算之利息。
訴訟費用由被告負擔。
本判決於原告以新臺幣參拾參萬肆仟元為被告預供擔保後，得予
假執行。但被告如以新臺幣壹佰萬元為原告預供擔保，得免為假
執行。
    事  實  及  理  由
壹、程序事項：
    原告原以國華人壽保險股份有限公司高屏分公司（法定代理
    人陳淳仁）提起訴訟，惟系爭團體傷害保險契約〔保單號碼
    為KGI-36845 號（下稱系爭保險契約）〕係存在於訴外人高
    雄市勞工之友總會及國華人壽保險股份有限公司間（見本院
    卷第8 頁、第111 頁至第112 頁、第70頁至第88頁），故原
    告乃請求更正改列國華人壽保險股份有限公司為被告（見本
    院卷第97頁），而被告國華人壽保險股份有限公司及法定代
    理人甲○○已具狀聲明承受訴訟（見本院卷第18頁），其聲
    請依法並無不合，應予准許。
貳、實體事項
一、原告主張：訴外人高雄市勞工之友總會前以原告之胞弟韓神
    鳳為被保險人，於民國97年7 月31日與被告簽立系爭保險契
    約，約定保險期間1 年，因意外身故之保險金為新臺幣（下
    同）100 萬元，並指定原告為第6 順位之受益人。嗣韓神鳳
    於被告承保期間之98年3 月28日上午11時40分許，因吸入嘔
    吐物阻塞呼吸道窒息死亡，依臺灣苗栗地方法院檢察署之相
    驗證明書所載，其死亡方式為意外，此自屬外來之原因所導
    致，依系爭保險契約之約定，被告自負有保險金給付義務，
    惟被告竟拒不理賠。為此，爰依保險契約之法律關係提起本
    訴，並聲明：(一)被告應給付原告100 萬元，及自本訴狀送達
    翌日起至清償日止，按週年利率5%計算之利息。(二)訴訟費用
    由被告負擔。(三)願供擔保，請求准予宣告假執行。
二、被告則以：依系爭保險契約第5 條約定，須被保險人於本契
    約有效期日內，因遭受意外傷害事故，致其身體蒙受傷害而
    致死亡時，被告始依約定給付保險金，而所謂「意外傷害事
    故」係指「非由疾病引起」之「外來」突發事故而言，且保
    險學上之意外，係專指外來突發之災害而言，與法醫學上之
    意外不同。惟原告僅以相驗書「死亡方式」欄勾選「意外」
    之記載，逕自認定被保險人符合保險法上所稱意外事故，並
    未就被保險人係因意外身故之事實負舉證之責。且實務上就
    「意外」之判斷係認原因與結果均需出自意外，而綜觀原告
    所提事證，並無任何嘔吐係由外來事故引起之證明，韓神鳳
    之身故原因不符系爭契約之約定，被告自不負給付保險金之
    責等語，資為抗辯，並聲明：(一)原告之訴及假執行之聲請均
    駁回。(二)若受不利判決，願供擔保請准免假執行。
三、本件經兩造協議簡化爭點，不爭執事項如下：
  (一)訴外人高雄市勞工之友總會以訴外人即原告之胞弟韓神鳳為
    被保險人，於97年7 月31日與被告簽立系爭保險契約，因意
    外身故之保險金為100 萬元，並指定原告為第6 順位之受益
    人。
  (二)韓神鳳於98年3月28日上午11時40分因吸入嘔吐物窒息死亡。
四、本件爭執事項：
    訴外人韓神鳳是否符合系爭保險契約所定「意外傷害事故」
    所致死亡之要件？
五、本院之判斷：
  (一)原告主張被告於97年7 月31日接受訴外人高雄市勞工之友總
    會為要保單位，並以原告之弟即被保險人韓神鳳為被保險人
    （始於91年間，每年續保），因意外身故保險金為100 萬元
    ，指定原告為第6 順位之受益人，而與高雄市勞工之友總會
    簽訂系爭保險契約。又於98年3 月28日上午11時40分許，被
    保險人韓神鳳在住處因吸入嘔吐物窒息死亡，原告以保險事
    故發生，請求被告依系爭保險契約之約定給付保險金1 百萬
    元，被告以被保險人韓神鳳之死亡，非遭受外來突發之意外
    事故致死而拒絕理賠等事實，為被告所不爭執，且有團體保
    險要保書、團體保險附表、被告拒絕理賠簡覆表、系爭保險
    契約、戶籍謄本、臺灣苗栗地方法院檢察署相驗屍體證明書
    、繼承系統表、臺灣苗栗地方法院檢察署檢驗報告書等在卷
    可稽（見本院卷第8 頁至第16頁、第70頁至第88頁、第111
    頁、第112 頁、第104 頁，相驗卷第19頁至第34頁），故原
    告主張之上開事實，應堪信為真實。
  (二)又原告主張被保險人韓神鳳獨自在浴室時，因嘔吐吸入嘔吐
    物窒息死亡，保險事故發生，被告有依保險契約約定給付保
    險金之義務等語，惟被告則以前揭情詞置辯。經查：
  1.按「傷害保險人於被保險人遭受意外傷害及其所致殘廢或死
    亡時，負給付保險金額之責。前項意外傷害，指非由疾病引
    起之外來突發事故所致者。」、「保險契約之解釋，應探求
    契約當事人之真意，不得拘泥於所用之文字；如有疑義時，
    以作有利於被保險人之解釋為原則。」保險法第131 條、第
    54條第2 項分別定有明文。又「保險法第131 條所稱之意外
    傷害，乃指非由疾病引起之外來突發事故所致者而言。該意
    外傷害之界定，在有多數原因競合造成傷殘或死亡事故之情
    形時，應側重於『主力近因原則』，以是否為被保險人因罹
    犯疾病、細菌感染、器官老化衰竭等身體內在原因以外之其
    他外來性、突發性（偶然性）、意外性（不可預知性）等因
    素作個案客觀之認定，並考量該非因被保險人本身已存在可
    得預料或查知之外在因素，是否為造成意外傷殘或死亡事故
    之主要有效而直接之原因（即是否為其重要之最近因果關係
    ) 而定。」、「意外傷害保險乃相對於健康保險，健康保險
    係承保疾病所致之損失；意外傷害保險則在承保意外傷害所
    致之損失。人之傷害或死亡之原因，其一來自內在原因，另
    一則為外在事故（意外事故）。內在原因所致之傷害或死亡
    ，係指被保險人因罹犯疾病、細菌感染、器官老化衰竭等身
    體內部因素所致之傷害或死亡；至外來事故（意外事故），
    則係指內在原因以外之一切事故而言，其事故之發生為外來
    性、偶然性，而不可預見，除保險契約另有特約不保之事項
    外，意外事故均屬意外傷害保險所承保之範圍。」，最高法
    院94年度臺上字第1816號、92年度臺上字第2710號亦著有裁
    判意旨足資參照。
  2.系爭保險契約第5 條第1 項約定：「被保險人於本契約有效
    期間內，因遭受意外傷害事故，致其身體蒙受傷害而致殘廢
    或死亡時，本公司依照本契約的約定，給付保險金」，又對
    於不負給付保險金責任之事由，則於第21條約定：「一、受
    益人、被保險人之故意行為。二、被保險人之故意行為。三
    、被保險人犯罪行為。四、被保險人飲酒後駕（騎）車，其
    吐氣或血液所含酒精成份超過道路交通法令規定標準者。四
    、戰爭（不論宣戰與否）、內亂及其他類似的武裝變亂。但
    契約另有約定者不在此限。五、因原子或核子能裝置所引起
    的爆炸、灼熱、輻射或污染。但契約另有約定者不在此限」
    等語。
  3.查保險契約率皆由保險公司製訂之定型化契約，被保險人、
    要保人鮮有依其要求變更契約約定之餘地；又因社會之變遷
    ，保險巿場之競爭，各類保險推陳出新，故於保險契約之解
    釋，應本諸保險之本質及機能為探求，並應注意誠信原則之
    適用，倘有疑義時，應為有利於被保險人之解釋，以免保險
    人變相限縮其保險範圍，逃避應負之契約責任，獲取不當之
    保險費利益，致喪失保險應有之功能，影響保險巿場之正常
    發展（最高法院民事判決92年度臺上字第2710號判決參照）
    。從而依前開規定及說明，若於系爭保險契約有效期間內，
    被保險人遭受非屬前開保險契約之除外責任條款之意外事故
    ，致其身體蒙受傷害或致死亡、殘廢等，保險公司自應依系
    爭保險契約第5 條第1 項之約定，給付保險金，始足維護保
    險契約之功能。
  4.本件被保險人韓神鳳於前揭時地獨自在浴室內因嘔吐吸入嘔
    吐物窒息死亡之事實，已如前述。惟就導致嘔吐之原因，原
    告主張係屬保險法第131 條第2 項所規定及系爭保險契約第
    5 條第2 項所約定「非由疾病引起之外來突發事故」之意外
    傷害事故；被告則以其非基於自身以外之外力介入導致嘔吐
    之原因之證明為抗辯。然查：
  (1)被保險人韓神鳳之相驗屍體證明書，載明其死亡方式為「意
    外」、直接引起死亡原因為：甲、窒息。先行原因：乙、吸
    入嘔吐物阻塞呼吸道。」，有其相驗屍體證明書影本在卷（
    見本院卷第16頁）為憑，並經本院核閱相驗卷屬實，又韓神
    鳳之屍體並未經法醫解剖，而依其外觀為相驗檢查結果為：
    …口鼻內有胃內嘔吐物殘留，嘴角歪斜…。其論斷結果如上
    相驗屍體證明書所載，亦有前開臺灣苗栗地方法院檢察署檢
    驗報告書及相驗照片在卷足憑。而人之傷害或死亡之原因，
    其一來自內在原因，另一則為外在事故（意外事故）。內在
    原因所致之傷害或死亡，係指被保險人因罹患疾病、服用藥
    物、細菌感染、器官老化衰竭，或類此之身體內部因素所引
    起之傷害或死亡。至外來事故（意外事故），則指內在原因
    以外之一切偶發、不可預見性之事故而言。本件被保險人韓
    神鳳獨自在浴室盥洗或如廁時，因嘔吐吸入嘔吐物窒息死亡
    ，其吸入自身之嘔吐物致窒息死亡，究屬自身或外來因素，
    應以吸入嘔吐物窒息之原因為斷，雖嘔吐物多來自自身之胃
    部，然而，能將吸入氣管之嘔吐物予以排除，為人自然之生
    理常態，無法排除為變態，若因自身無法控制之因素，如酒
    醉無法自我控制，而無法啟動排除氣管異物之自然機制，致
    因窒息而亡，縱因吸入來自自身之嘔吐物而窒息，亦難認係
    自身因素所致；而被保險人韓神鳳於前揭時地發生嘔吐之原
    因，在無證據證明係由自身因素造成無法自動排除氣管異物
    之變態生理反應，其致死之原因，難謂非具有外來性，為偶
    發、不可預測之意外事故；簡言之，在由現場相驗之照片及
    相驗結果既不足以認定韓神鳳嘔吐胃容物阻塞呼吸道致死係
    因其自體罹患疾病、服用藥物、細菌感染、器官老化衰竭，
    或類此之身體內部因素所致，而原告既已證明該事故確已發
    生，其發生通常係外來、偶然而不可預見者為常態，應認已
    盡證明之責，而保險人即被告復無法就渠抗辯舉證證明確非
    屬意外，果爾，韓神鳳之死亡，應認係非因內在原因以外之
    突發、不可預見之事故所引起，原告之主張，自屬有據。
  (2)又臺灣苗栗地方法院檢察署之檢驗報告書雖載明韓神鳳原患
    有陳舊性腦中風、中度肢障等疾病，然此兩項疾病均係長期
    存在於被保險人韓神鳳之慢性病及身體殘障，惟其發生嘔吐
    為臨時事件，與其原患之陳舊性腦中風、中度肢障等疾病，
    難認有直接因果關係。再者，其於自宅獨自盥洗或如廁，該
    自宅浴室所設設備係其日常生活常用之設備，非於事故發生
    之日方行使用，依其以往使用之經驗，自無預見其於是日使
    用將發生嘔吐現象之可能，故其獨自在浴廁內因故導致嘔吐
    吸入嘔吐物窒息死亡，自屬突發性、偶發不可預見之意外事
    故；被告執韓神鳳無法證明係外來因素導致嘔吐，因而引起
    之嘔吐並窒息死亡即不符合系爭契約之約定之抗辯，即非可
    採。
  (3)基上所述，被保險人韓神鳳於前揭時地，獨自在浴廁內因嘔
    吐吸入嘔吐物窒息死亡，參照前揭最高法院裁判意旨，顯非
    由疾病、細菌感染、器官老化等內在因素所引起，而係具有
    外來性、偶發性、不可預見之突發事故所致之意外事故，且
    非屬前開除外責任條款之意外事故，核與保險法第131 條第
    2 項規定及系爭保險契約第5 條第1 項之約定意旨尚無不符
    ，依上開規定及說明，被告即有給付保險金之義務，至為明
    確。被告抗辯被保險人韓神鳳死亡核與系爭保險契約所約定
    遭遇外來突發意外事故致死要件尚有未合云云，自無足採。
    從而，原告依系爭保險契約第5 條第1 項之約定，請求被告
    給付保險金1 百萬元，於法尚無不合，應予准許。
六、按給付無確定期限者，債務人於債權人得請求給付時，經其
    催告而未為給付，自受催告時起，負遲延責任。其經債權人
    起訴而送達訴狀，或依督促程序送達支付命令，或為其他相
    類之行為者，與催告有同一之效力。又按遲延之債務，以支
    付金錢為標的者，債權人得請求依法定利率計算之遲延利息
    。應付利息之債務，其利率未經約定，亦無法律可據者，週
    年利率為5%。民法第229 條第2 項、第233 條第1 項前段、
    第203 條分別定有明文。查被告已收受原告檢具相驗屍體證
    明書等所需文件申請理賠，惟被告竟於98年5 月7 日函覆拒
    絕理賠等事實，有被告之簡覆表在卷可稽（見本院卷第10頁
    ），故原告請求被告應給付保險金1 百萬元及法定遲延利息
    ，經核於法尚無不合，應予准許。
七、綜上所述，原告基於系爭保險契約之約定，請求被告給付1
    萬元，及自起訴狀送達翌日即98年6月27日起至清償日止，
    按週年利率5%計算之利息，為有理由，應予准許。
八、兩造均陳明願供擔保請准宣告假執行或免為假執行，經核均
    與規定相符，爰分別酌定相當之擔保金額予以宣告。
九、本件事證已臻明確，兩造其餘攻擊與防禦方法均與判決結果
    不生影響，不再一一論述，附此敘明。
十、據上論結，本件原告之訴為有理由，爰依民事訴訟法第78條
    ，第390 條第2 項，判決如主文。
中    華    民    國    98    年    10    月    28    日
                  民事第四庭  審判長法  官  黃宏欽
                                    法  官  楊淑儀
                                    法  官  楊淑珍
正本係照原本作成。
如不服本判決，應於送達後20日內，向本院提出上訴狀並表明上
訴理由，如於本判決宣示後送達前提起上訴者，應於判決送達後
10日內補提上訴理由書（須附繕本）。
中    華    民    國    98    年    10    月    28    日
                                   書記官  吳良美


司法院資訊處製作；財團法人民間司法改革基金會備份。
